ACORDAO-COMPLETO-2565297

ACÓRDÃO 3546/2023 ATA 13/2023 - PRIMEIRA CÂMARA

VISTO, relatado e discutido este pedido de reexame interposto pela Câmara dos Deputados contra o Acórdão 1122/2022-TCU-Primeira Câmara, que cuidou de representação envolvendo a legitimidade das parcelas que vêm sendo atualmente pagas a título de "quintos" aos servidores Mônica Correa Xavier e Ricardo José Pereira Rodrigues,
 ACORDAM os Ministros do Tribunal de Contas da União, reunidos em sessão da 1ª Câmara, ante as razões expostas pelo relator e com fundamento nos arts. 33 e 48 da Lei 8.443/1992, em: 
9.1. conhecer do pedido de reexame interposto pela Câmara dos Deputados e dar-lhe provimento parcial a fim de:
9.1.1. tornar sem efeito o subitem 9.2.2 do Acórdão 1122/2022-TCU-Primeira Câmara;
9.1.2. determinar à Câmara dos Deputados que, no prazo de 15 dias, a contar da ciência desta deliberação, providencie o destaque do valor correspondente aos reajustes incidentes sobre as VPNI dos servidores Mônica Correa Xavier e Ricardo José Pereira Rodrigues, derivadas de quintos/décimos de funções comissionadas, dados pelas Leis 12.777/2012 e 13.323/2016, sujeitando-o à absorção por quaisquer reajustes remuneratórios posteriores a 23/10/2020;
9.1.3. esclarecer à Câmara dos Deputados que a determinação constante do item 9.2.1 do Acórdão 1122/2022-TCU-Primeira Câmara, referente à servidora Mônica Correa Xavier, no que se refere à incorporação da função FC-04, alcança apenas a parcela de décimos incorporados além do limite de um décimo (1/10) , previsto no art. 5º da Lei 9.624/1998 (cômputo do tempo residual, a partir de 10/11/1997, para a concessão de 1/10) ;
9.2. comunicar esta decisão à recorrente.

Pedido de reexame interposto pela Câmara dos Deputados contra o Acórdão 1.122/2022-1ª Câmara, que cuidou de representação envolvendo a legitimidade das parcelas que vêm sendo atualmente pagas a título de quintos aos servidores Mônica Correa Xavier e Ricardo José Pereira Rodrigues.

Primeira Câmara

Câmara dos Deputados.

3. Recorrente: Câmara dos Deputados (00.530.352/0001-59).

13.1. Ministros presentes: Walton Alencar Rodrigues (Presidente), Benjamin Zymler, Jorge Oliveira (Relator) e Jhonatan de Jesus.
13.2. Ministro-Substituto presente: Weder de Oliveira.

JORGE OLIVEIRA

Ministro Benjamin Zymler.

Adoto como relatório a instrução elaborada à peça 37 pela Secretaria de Recursos (Serur) , atual Unidade de Auditoria Especializada em Recursos (AudRecursos) :
"INTRODUÇÃO
1.	Trata-se de pedido de reexame (peças 19 e 20) interposto pela Câmara dos Deputados contra o Acórdão 1122/2022-TCU-Primeira Câmara (peça 14) , que teve como relator o Excelentíssimo Senhor Ministro Benjamin Zymler.
1.1.	A deliberação recorrida apresenta o seguinte teor:
VISTOS, relatados e discutidos estes autos de representação envolvendo a legitimidade das parcelas que vêm sendo atualmente pagas a título de 'quintos' aos servidores Ricardo José Pereira Rodrigues e Mônica Correa Xavier, ambos servidores efetivos da Câmara dos Deputados,
ACORDAM os Ministros do Tribunal de Contas da União, reunidos em sessão da Primeira Câmara, com fulcro nos arts. 235 e 237, inciso VI e parágrafo único, ambos do Regimento Interno deste Tribunal, e diante das razões expostas pelo Relator, em:
9.1. conhecer da presente representação para, no mérito, considerá-la procedente;
9.2. determinar à Câmara dos Deputados que:
9.2.1. no prazo de 30 (trinta) dias, mediante prévia instauração de processo administrativo, assegurandose à Sra. Mônica Correa Xavier (XXX.547.821-XX) o exercício do direito ao contraditório e à ampla defesa, adote as providências pertinentes no sentido de: i) corrigir os 'quintos' incorporados à remuneração da interessada, excluindo reajustes que não decorram de revisão geral de remuneração do funcionalismo federal, desde a edição da Lei 9.527/1997, para as parcelas até então incorporadas e convertidas em VPNI; e ii) promova o destaque dos 'quintos' incorporados em decorrência do exercício de função comissionada posteriormente a 8/4/1998 até 4/9/2001, transformando-os em parcela compensatória a ser absorvida por quaisquer reajustes futuros, conforme decidido pelo STF no Recurso Extraordinário 638.115;
9.2.2. no prazo de 30 (trinta) dias, mediante prévia instauração de processo administrativo, assegurandose ao Sr. Ricardo José Pereira Rodrigues (XXX.216.924-XX) o exercício do direito ao contraditório e à ampla defesa, adote as providências pertinentes no sentido de excluir as rubricas referentes a 'quintos' incorporados na remuneração do interessado, por se tratar de vantagem inerente ao cargo ocupado;
9.3. autorizar o arquivamento dos autos, com fulcro no art. 237, parágrafo único, c/c o art. 250, inciso I e art. 169, inciso II, todos do Regimento Interno do TCU.
 (destacamos) 
HISTÓRICO 
2.	A presente representação foi autuada em cumprimento à determinação feita à Sefip, por meio do Acórdão 4154/2019-TCU-Primeira Câmara, quanto à legitimidade das parcelas que vêm sendo atualmente pagas a título de 'quintos' aos servidores Ricardo José Pereira Rodrigues e Mônica Correa Xavier, a fim de que fossem adotadas as providências cabíveis, tendo sido adotado as seguintes providências, conforme voto condutor da deliberação recorrida (peça 15) :
2. Em cumprimento à referida determinação, foi instaurado o presente processo, tendo o auditor instrutor do feito, mediante a análise da documentação constante dos autos, concluído, ao final, pela ilegalidade dos 'quintos' incorporados no período entre a edição da Lei 9.624/1998 (8/4/1998) e a publicação da MP 2.225-45/2001 (4/9/2001) , propondo, no caso concreto, a procedência parcial da representação, para:
'dar ciência à Câmara dos Deputados, com fundamento no art. 9º da Resolução-TCU 315/2020, sobre a necessidade de adequação, na sua folha de pagamento, da rubrica relativa aos quintos, distinguindo as parcelas anteriores das que foram incorporadas com base na MP 2.225- 45/2001, isto é, de 8/4/1998 a 4/9/2001, de modo a evidenciar ainda se a incorporação decorreu de decisão judicial transitada em julgado, decisão judicial sem trânsito em julgado ou decisão administrativa, nos termos da modulação de efeitos operada pelo STF nos autos do Recurso Extraordinário 638.115'.
3. A subunidade técnica, cuja proposta foi acolhida pelo seu titular, divergiu do auditor no tocante ao aspecto procedimental das providências a serem adotadas, sugerindo a total procedência da representação, para:
'determinar à Câmara dos Deputados, com fundamento no art. 4º, inciso I, da Resolução-TCU 315/2020, que, no prazo de 15 dias, após a concessão de ampla defesa e contraditório dos servidores alcançados, realize a adequação, na sua folha de pagamento, da rubrica relativa aos quintos, distinguindo as parcelas anteriores das que foram incorporadas com base na MP 2.225-45/2001, isto é, de 8/4/1998 a 4/9/2001, evidenciando ainda se a incorporação decorreu de decisão judicial transitada em julgado, decisão judicial sem trânsito em julgado ou decisão administrativa, de modo a propiciar, após futuros reajustes, a absorção das parcelas irregularmente incorporadas, nos termos da modulação de efeitos operada pelo STF nos autos do Recurso Extraordinário 638.115'.
4. Da análise dos autos, verifico, assim como a unidade técnica, que os interessados Mônica Corrêa Xavier e Ricardo José Pereira Rodrigues incorporaram parcelas de 'quintos' em decorrência do exercício de funções comissionadas em períodos posteriores à definitiva extinção do instituto, ocorrida em 8/4/1998, com a publicação da Lei 9.624/1998.
5. Sobre a matéria, o entendimento fixado em regime de repercussão geral pelo Supremo Tribunal Federal (STF) é no sentido de que 'ofende o princípio da legalidade a decisão que concede a incorporação de quintos pelo exercício de função comissionada no período de 8/4/1998 até 4/9/2001, ante a carência de fundamento legal' (Tema 395, RE 638.115) .
6. Outrossim, no que diz respeito à modulação dos efeitos da referida decisão, a Suprema Corte, ao apreciar os embargos de declaração opostos por diversos sindicatos de servidores públicos e pelo Ministério Público Federal, manifestou-se no sentido de que somente os servidores públicos beneficiados por decisão judicial transitada em julgado poderiam manter, de forma definitiva, os 'quintos' incorporados no período de 8/4/1998 até 4/9/2001.
7. De outro lado, caso a incorporação irregular estivesse assentada em decisão administrativa do órgão jurisdicionado ou em decisão judicial sem trânsito em julgado, o pagamento da parcela estaria assegurado 'até sua absorção integral por quaisquer reajustes futuros concedidos aos servidores'.
	(...) 
9. Nessas circunstâncias, não havendo nos autos qualquer prova no sentido de que os interessados tenham sido efetivamente beneficiados por decisão judicial transitada em julgado, entendo que a vantagem relativa aos 'quintos', tal como foi instituída e vem sendo paga, não se encontra ajustada ao entendimento da Suprema Corte sobre a matéria.
10. Assim sendo, da análise do mapa demonstrativo de incorporação e atualização de quintos constante dos autos (peça 5) , a interessada Mônica Correa Xavier, que tem incorporado 5/5 da função comissionada de código FC-4, exercidas no período de 27/8/1993 a 26/8/1998, deverá ter o equivalente a 1/5 da FC-4 transformado em parcela compensatória, a ser absorvida integralmente por quaisquer reajustes futuros concedidos aos servidores, nos termos da modulação de efeitos operada pelo STF nos autos do Recurso Extraordinário 638.115.
11. Ainda em relação à Sra. Mônica Correa Xavier, verifico, por meio de consulta realizada aos sistemas informatizados disponibilizados a este Tribunal, que as rubricas relativas aos 'quintos' pagas à referida servidora vêm sofrendo majoração desde a sua efetiva incorporação.
12. Ora, a Lei 9.527/1997, em seu art. 15, já havia transformado a vantagem dos 'quintos' em VPNI, atualizada exclusivamente em virtude das revisões gerais da remuneração dos servidores federais (grifos acrescidos) :
'Art. 15. Fica extinta a incorporação da retribuição pelo exercício de função de direção, chefia ou assessoramento, cargo de provimento em comissão ou de Natureza Especial a que se referem os arts. 3º e 10 da Lei nº 8.911, de 11 de julho de 1994.
§ 1º A importância paga em razão da incorporação a que se refere este artigo passa a constituir, a partir de 11 de novembro de 1997, vantagem pessoal nominalmente identificada, sujeita exclusivamente à atualização decorrente da revisão geral da remuneração dos servidores públicos federais.'
13. Não se deve olvidar que poucas e de pequena monta foram as revisões gerais de remuneração do funcionalismo federal concedidas desde a transformação dos 'quintos' em vantagem pessoal pela Lei 9.527/1997. Cito, por exemplo, as Leis 10.331/2001 e 10.697/2003, as quais concederam aumentos de 3,5% e 1%, respectivamente.
14. Nesse sentido, percebe-se claramente que o órgão jurisdicionado tem aplicado os percentuais autorizados de reajuste da remuneração de seus servidores em planos de carreira específicos para atualizar a dita vantagem pessoal, em contrariedade ao disposto na Lei 9.527/1997, aplicável a todos os servidores públicos federais.
15. Ainda que os 'quintos' integrem a remuneração do cargo efetivo, na qualidade de vantagem pessoal, não poderiam ser alcançados por reajustes dados exclusivamente à categoria, em planos de carreira específicos, uma vez que se trata de vantagem disciplinada exclusivamente no Regime Jurídico Único (art. 62 da Lei 8.112/1990, posteriormente tratado nas Leis 8.911/1994 e 9.527/1997) , aplicável a todos os servidores federais, e cuja alteração somente pode ser feita por lei de iniciativa do Chefe do Poder Executivo.
16. Nessas circunstâncias, entendo que a ilegalidade presente nos pagamentos que vêm sendo efetuados pela Câmara dos Deputados à Sra. Mônica Correa Xavier não deve estar assentada apenas na forma como os 'quintos' foram incorporados, mas também no seu reajustamento.
	17. Distinta é a situação jurídica do interessado Ricardo José Pereira Rodrigues.
18. Com efeito, a despeito de ter havido a incorporação de quintos em período posterior à edição da Lei 9.624/1998, extrai-se dos autos que o referido servidor é ocupante do cargo de Consultor Legislativo, consoante se extrai do ato de 3 de outubro de 2018 da Câmara dos Deputados, publicado em 6/11/2018, o qual, inclusive, ensejou o julgamento pela prejudicialidade do ato de aposentadoria anteriormente emitido, in verbis:
'ATO DE 3 DE OUTUBRO DE 2018
O PRESIDENTE DA CÂMARA DOS DEPUTADOS, no uso das atribuições que lhe confere a alínea 'a' do inciso I do artigo 1º do Ato da Mesa n. 205, de 28 de junho de 1990, tendo em vista o que consta do processo n. 381.440/2018-CD, resolve:
Reverter, com fundamento no inciso II do artigo 25 da Lei n. 8.112, de 11 de dezembro de 1990, o servidor aposentado RICARDO JOSÉ PEREIRA RODRIGUES, ponto n. 5.711, no cargo efetivo de Analista Legislativo - atribuição Consultoria, Classe Especial, Padrão 10.'
19. Posto isso, tem-se que a função comissionada por ele exercida era inerente ao cargo ocupado, e não remuneração pelo efetivo exercício de um cargo em comissão ou função de confiança. Com efeito, a FC dos consultores legislativos da Câmara dos Deputados, a despeito de seu nomen iuris, é parcela inerente ao cargo efetivo desses servidores, circunstância que afasta por completo a hipótese de incorporação de 'quintos' envolvendo a vantagem.
20. Veja-se, a propósito, o seguinte trecho do Edital 1 - CD, de 28 de janeiro de 2014, que estabeleceu normas relativas à realização do último concurso público realizado para o provimento de vagas no cargo de Analista Legislativo - atribuição Consultoria (in DOU 20, de 29/1/2014) :
'2.2 CARGO: ANALISTA LEGISLATIVO -ATRIBUIÇÃO: CONSULTOR LEGISLATIVO (CD-AL-031) 
ESCOLARIDADE E HABILITAÇÃO EXIGIDAS: diploma, devidamente registrado, de conclusão de curso de graduação de nível superior em qualquer área de formação, fornecido por instituição de ensino superior reconhecida pelo MEC (art. 8º da Resolução nº 48, de 1993) .
[...]
POSICIONAMENTO INICIAL NA CARREIRA: Nível Superior, Classe A, Padrão 1.
REMUNERAÇÃO INICIAL: R$ 25.105,39, incluídas nesse valor a remuneração do cargo efetivo e a retribuição pelo exercício da Função Comissionada de Consultor Legislativo, nível FC-3.
JORNADA DE TRABALHO: 40 horas semanais.
LOTAÇÃO: Consultoria Legislativa (art. 9º da Resolução nº 48, de 1993) ' (grifos acrescidos) .
21. Nessa mesma linha, cumpre mencionar o Acórdão 1473/2009-TCU-Segunda Câmara, no qual se considerou ilegal o pagamento de gratificação de representação oriunda de 'função' atribuída a Consultor Legislativo do Senado. O relator, Ministro José Jorge, acolheu o entendimento do então titular da Sefip, assim vazado:
'À luz dessas definições, parece-nos fora de dúvida que a gratificação de representação paga aos Consultores Legislativos - a exemplo do que já se verificava, a despeito de sua designação oficial, com a anterior 'função comissionada' que lhe deu origem - não se confunde com as funções de confiança, as funções gratificadas ou, muito menos, com os cargos em comissão.
De fato, a gratificação de representação não se encontra associada ao desempenho de encargos especiais atribuídos a apenas uma parte dos Consultores; também não depende da relação de confiança entre o beneficiário e a autoridade responsável pela nomeação; não é transitória e nem pode ser suprimida discricionariamente da remuneração dos servidores. Antes, a gratificação de representação tipifica uma vantagem inerente ao cargo efetivo de Consultor Legislativo, de sorte que o requisito essencial para sua percepção é precisamente a investidura no cargo.
............................................................................................................................................
De outra parte, como corolário, não é demais salientar que, tratando-se de vantagem própria do cargo efetivo, a gratificação de representação, assim como a função comissionada que a precedeu, em hipótese alguma poderia dar ensejo à incorporação de quintos.
Com efeito, afora o quanto estabelecido no art. 50 da Lei nº 8.112/90, tem-se que o instituto da incorporação de funções, enquanto existente, tinha por objetivo precípuo proporcionar estabilidade financeira àqueles servidores que, investidos por longo período em funções comissionadas, viam-se permanentemente sujeitos a drástica redução no padrão de seus vencimentos, em face do caráter transitório dessas funções, o que poderia, inclusive, comprometer sua independência e exação no exercício de suas atribuições. Tal, como visto, jamais foi o caso da gratificação de representação ou da função comissionada conferida aos Consultores Legislativos, que, por constituir vantagem intrinsecamente vinculada ao cargo efetivo, sempre teve, por definição, caráter permanente.'
22. No caso concreto, de acordo com os elementos constantes dos autos, notadamente o mapa demonstrativo de incorporação apresentado pela unidade jurisdicionada (peça 5) , verifica-se que os 'quintos' incorporados pelo Sr. Ricardo José Pereira Rodrigues, posteriormente convertidos em VPNI, originaram-se do exercício de função comissionada destinada à consultoria legislativa, sendo, portanto, indevida a incorporação da referida parcela, por se tratar, efetivamente, de retribuição pelo exercício do cargo efetivo, e não, propriamente, de vantagem destinada ao pagamento de função de confiança.
23. Assim, se de um lado o interessado faz jus à percepção do valor integral correspondente à função comissionada que atualmente exerce, como, a propósito, consta de seu contracheque, conforme consulta efetuada no sistema e-Pessoal, de outro, é absolutamente indevida a inclusão nos seus vencimentos de 'quintos incorporados' da FC e da parcela a ele associada ('VPNI GAL') , conforme preceitua o art. 50 da Lei 8.112/1990, verbis: 'as vantagens pecuniárias não serão computadas, nem acumuladas, para efeito de concessão de quaisquer outros acréscimos ulteriores, sob o mesmo título ou idêntico fundamento'.
24. Nessas circunstâncias, entendo que a ilegalidade presente nos pagamentos que vêm sendo efetuados pela Câmara dos Deputados ao Sr. Ricardo José Pereira Rodrigues deve estar assentada na própria incorporação dos 'quintos', haja vista que a função comissionada por ele exercida é inerente ao cargo efetivo ora ocupado.
2.1.	Inconformada com a deliberação prolatada pelo Tribunal, a recorrente interpôs o presente pedido de reexame, cujas argumentações serão abordadas mais adiante.
ADMISSIBILIDADE
3. 	Reitera-se o exame de admissibilidade realizado pelo Sar/Serur (peça 21) , que opinou pelo conhecimento do recurso, nos termos do artigo 48 da Lei 8.443/1992, c/c os artigos 285 e 286, parágrafo único, do RI/TCU, suspendendo-se os efeitos dos subitens 9.1, 9.2 e 9.2.1 do Acórdão 1122/2022-TCU-Primeira Câmara. O Excelentíssimo Senhor Ministro Jorge Oliveira, mediante despacho de peça 24, conheceu do pedido de reexame, nos moldes propostos pela Serur.
EXAME DE MÉRITO
4.	Delimitação
4.1.	Constitui objeto do presente recurso analisar se:
a)	é possível a incorporação de quintos com contagem de tempo residual, com amparo no art. 5º da Lei 9.624/1998; 
b)	são regulares os reajustes dos valores das parcelas de quintos pelos índices previstos na Lei 13.323/2016, aplicada pela Câmara dos Deputados como lei de revisão geral da remuneração dos servidores públicos federais;
 c) há necessidade de instauração de incidente de uniformização de jurisprudência para tratar de questão relativa ao reajuste de VPNI de quintos pela Lei 13.323/2016; e  
	d) é comissionada a função de consultor legislativo da Câmara dos Deputados.
5.	Da possibilidade de incorporação de quintos com contagem de tempo residual
5.1.	Aduz a Câmara dos Deputados que é possível a utilização de tempo residual para a concessão de quintos a servidora Mônica Correa Xavier, com base nos seguintes argumentos.
5.2.	O Supremo Tribunal Federal, no RE 638.115/CE, firmou entendimento no sentido da impossibilidade de incorporação de quintos, decorrente do exercício de funções comissionadas no período compreendido entre a edição da Lei 9.624/1998 e a MP 2.225-45/2001, por falta de amparo legal.
5.3.	No entanto, não foi tratada naquele RE a incorporação com contagem de tempo residual existente em 10/11/1997, que tem amparo no art. 5º da Lei 9.624/1998. No voto condutor do Acórdão 5455/2018-TCU-Segunda Câmara, o Ministro José Múcio Monteiro ressaltou que a jurisprudência da Corte de Contas permite o aproveitamento do tempo residual existente em 10/11/1997 para incorporar parcela de décimo, com posterior transformação em VPNI, independente do interstício de doze meses ter se completado até 4/9/2001, bastando que o período tenha se iniciado anteriormente a novembro de 1997. No mesmo sentido, o Acórdão 5785/2020-TCU-Primeira Câmara, de relatoria do Ministro Bruno Dantas.
5.4.	Informou que houve a incorporação de 2/10 de FC04 (26/08/1997 a 25/08/1998) pela ex-servidora Mônica Correa Xavier, considerando tempo residual existente em 10/11/1997.
5.5.	Contudo, com fundamento no art. 5º da Lei 9.624/1998, bem como entendimento dessa Corte, a interessada faz jus à incorporação de 1/10 de FC-04 com base na utilização de tempo residual, sendo que o 1/10 restante deve ser transformado em parcela compensatória.
5.6.	Assim, requereu o reexame parcial do acórdão contestado, para que seja reconhecida a legalidade da VPNI decorrente da incorporação da parcela de 1/10 de FC-04, no período de 26/08/1997 a 25/08/1998, por ter-se fundado na utilização de tempo residual, nos termos do art. 5º da Lei 9.624/1998, bem com a consequente transformação do 1/10 excedente de FC-04, também incorporado com base em função exercida no período de 26/08/1997 a 25/08/1998, além do limite previsto no art. 5º da Lei n. 9.624/1998, em parcela compensatória, a ser absorvida por reajustes futuros.
Análise
5.7.	Embora a jurisprudência da Corte de Contas considere legal o aproveitamento de tempo residual para a incorporação de 'quintos'/'décimos' pelos servidores que não haviam completado 365 dias de exercício de função até o dia 10/11/1997 para a concessão de um  'quinto', entende-se que as incorporações concedidas à referida servidora da Câmara dos Deputados não estão aderentes aos entendimentos do TCU.
5.8.	 Ao extinguir o mecanismo de incorporação de funções e mandar converter as parcelas em VPNI, a Lei 9.527/1997 assegurou o direito à incorporação àqueles que em 11/11/1997 houvessem cumprido os requisitos legais. Ademais, a Lei 9.624/1998 trouxe novamente ao ordenamento jurídico a incorporação de funções, agora na forma de décimos, admitindo a contagem de tempo residual não utilizado até 10/11/1997, como segue:
Art. 5º Fica resguardado o direito à percepção dos décimos já incorporados, bem como o cômputo do tempo de serviço residual para a concessão da próxima parcela, até 10 de novembro de 1997, observando-se o prazo exigido para a concessão da primeira fração estabelecido pela legislação vigente à época. (grifos acrescidos) 
5.9.	Mediante a Decisão 925/1999-TCU-Plenário (Relator Ministro Walton Alencar Rodrigues) , deliberou-se no sentido de firmar o seguinte entendimento:
8.1.1. é devida a incorporação, ou a atualização de quintos, com fundamento no art. 3º, caput, da Lei 9.624/1998, até 8/4/1998, adotando-se, para tanto, os critérios contidos na redação original do art. 3º da Lei 8.911/1994;
8.1.2. é assegurado, nos termos do art. 5º da Lei 9.624/1998, o cômputo do tempo residual de exercício de funções comissionadas não empregado, até 10/11/1997, para a incorporação de parcela de décimo, com termo final na data específica em que o servidor complete o interstício de doze meses, de acordo com a sistemática definida na redação original do art. 3º da Lei 8.911/1994.
8.1.3. as parcelas incorporadas à remuneração, na forma de quintos, deverão ser transformadas em décimos e estes deverão ser transformados em vantagem pessoal nominalmente identificada.
5.10.	Essa matéria foi novamente tratada pelo Ministro Walter Alencar Rodrigues (Acórdão 4970/2012-TCU-Primeira Câmara) , nos seguintes termos (grifos acrescidos) :
No voto condutor da Decisão 925/1999-TCU-Plenário, assim manifestei-me:
O art. 5º, por sua vez, admite o cômputo do tempo residual de exercício de funções comissionadas não empregado, até 10/11/1997, na incorporação de frações, para a concessão da próxima parcela de décimo, até que cada servidor complete o interstício de doze meses.
 (...) 
Entendo que a redação do art. 5º, ao usar a expressão 'próxima parcela', refere-se ao termo antecedente 'décimos', in verbis: 'Fica resguardado o direito à percepção dos décimos já incorporados, bem como o cômputo do tempo de serviço residual para a concessão da próxima parcela...'. Próxima parcela de décimos, segundo a redação do legislador.
Ao Congresso Nacional cabe disciplinar as relações jurídicas decorrentes de normas constantes de medidas provisórias não convertidas em lei, a teor do parágrafo único do art. 62 da CF. Nesse diapasão, não obstante as normas que cuidaram de décimos não tenham sido convertidas em lei, entendo que quis o legislador ordinário contemplar, com a possibilidade de incorporação de um décimo, os servidores com tempo residual até 10/11/1997, não abrangidos pela concessão de quinto, prevista no art. 3º da Lei 9.624/1998.
Além de lógica, essa interpretação se me apresenta como mais justa, porquanto confere aos servidores com tempo residual maior a vantagem quinto e aos com tempo residual menor a vantagem décimo. De fato, aqueles que completaram o interstício até 8/4/1998 contavam com tempo residual, em 10/11/1997, de no mínimo 216 dias, equivalente a sete meses e seis dias de exercício de função comissionada. Estes e os que contavam com tempo residual ainda maior, se completaram o interstício até 8/4/1998, fazem jus à incorporação de um quinto, os demais têm direito à incorporação de um décimo, a partir da data em que completaram, ou vierem a completar, o interstício de 12 meses.
Exemplificando, um servidor que, em 10/11/1997, tivesse completado quatro quintos, com saldo residual de quatro meses, teria, em 8/4/1998, algo em torno de 9 meses de exercício de função e, portanto, não completaria os cinco quintos, porque não teria perfeito o prazo de doze meses de exercício de função. Seria hipótese de aplicação do art. 5º da Lei 9.624/1998, o servidor ganharia mais um décimo e não um quinto, quando completasse o interstício de doze meses. Agora, se o mesmo servidor tivesse, em 10/11/1997, quatro quintos e saldo residual de, no mínimo, 7 meses e seis dias, ele teria direito à percepção do último quinto, desde que, até 8/4/1998, tivesse completado os doze meses de exercício da função. O raciocínio é exatamente este para todos os casos.
5.11. 	A jurisprudência desta Corte de Contas permitia o aproveitamento do tempo residual existente em 10/11/1997 para incorporar parcela de décimo, com posterior transformação em VPNI, independente do interstício de doze meses ter se completado até 4/9/2001, bastando que o período tivesse se iniciado anteriormente a novembro de 1997 (Acórdão 5455/2018-TCU-Segunda Câmara, de relatoria do Ministro José Múcio Monteiro, e 9.746/2021-TCU-2ª Câmara, de relatoria do Ministro Bruno Dantas) .
5.12.	Contudo, conforme apurado nos presentes autos, não foram observados os requisitos para a utilização do tempo residual, pois houve a concessão de mais de uma parcela de décimos (2/10) para Mônica Correa Xavier (2/10 de FC-04 relativos a 26/08/1997 a 25/08/1998) .
5.13.	Vale lembrar que o art. 5º da Lei 9.624/1998 assegura o cômputo do tempo residual para incorporação de um décimo (1/10 de FC-04) pela referida servidora, a ser pago sob a forma de VPNI, conforme entendimento firmado no subitem 8.1.2 da Decisão 925/1999-TCU-Plenário (Relator Ministro Walton Alencar Rodrigues) .
5.14.	Assim, não é o caso de dar provimento parcial ao recurso interposto pelo órgão de origem, que poderá emitir novo ato de concessão se houver interesse da aposentada em incorporar a parcela de 1/10 de FC-04, no período de 26/08/1997 a 25/08/1998, com a utilização de tempo residual. Nessa hipótese, não é possível a utilização desse mesmo período para a percepção de 1/10 sob a forma de parcela compensatória. 
5.15.	Nesse contexto, deve-se rejeitar os argumentos formulados pela recorrente.
6.	Dos reajustes dos valores das parcelas de quintos com aplicação dos índices previstos na Lei 13.323/2016
6.1.	A Câmara dos Deputados dá início à redação das razões do reexame abordando o conceito do termo 'remuneração', com transcrição de trecho do voto que tratou da atualização do valor da VPNI pela Lei 13.323/2016, para divergir e solicitar sua revisão, com base nos seguintes argumentos.
6.2.	Tanto a Lei 11.169/2005 quanto a Lei 13.323/2016 estabeleceram que o reajuste incidiria sobre a remuneração dos servidores da Câmara dos Deputados e a VPNI está justamente sujeita a sofrer reajustes.
6.3.	O conceito de remuneração pode ser extraído do art. 1º, inciso III, da Lei 8.852/1994, sendo que a vantagem do art. 62-A é justamente a VPNI, compreendida no conceito de remuneração.
6.4.	Seguindo critérios já previstos em lei, a Portaria 402/2008, do então Ministério da Previdência Social, ao disciplinar os parâmetros e as diretrizes gerais para organização e funcionamento dos regimes próprios de previdência social dos servidores públicos, em cumprimento às Leis 9.717/1998 e 10.887/2004, traz a mesma definição de remuneração em seu art. 23, § 5º, pois considera remuneração do cargo efetivo o valor constituído pelos vencimentos e vantagens pecuniárias permanentes acrescido dos adicionais de caráter individual e das vantagens pessoais permanentes.
6.5.	O reajuste geral ou setorial com conteúdo de revisão geral já foi amplamente discutido e objeto de inúmeros debates (Leis 11.169/2005, 11.170/2005 e 11.383/2006) , tendo-se chegado à conclusão de que a VPNI sofre reajustes setoriais, com caráter de revisão geral, nos termos do Acórdão 262/2011-TCU-Plenário, de relatoria do Ministro Valmir Campelo. 
6.6.	Essa jurisprudência tem guiado a atuação da Câmara dos Deputados, não havendo qualquer razão jurídica para questionar os reajustes das Leis 11.169/2005 e 13.323/2016, que incidiram sobre a VPNI da aposentada Mônica Correa Xavier, cujo ato foi julgado ilegal pelo acórdão recorrido. 
6.7.	Diante disso, requereu que seja tornada sem efeito a determinação relativa à impugnação dos reajustes conferidos pela Lei 13.323/2016 sobre a VPNI.
Análise
6.8.	No que tange à definição de remuneração prevista na Lei 8.852/1994, é de se observar que se aplica, tão somente, ao regramento da referida norma, conforme se pode depreender do disposto em seu art. 1º: 
Art. 1º Para os efeitos desta Lei, a retribuição pecuniária devida na administração pública direta, indireta e fundacional de qualquer dos Poderes da União compreende:
 (...) 
III - como remuneração, a soma dos vencimentos com os adicionais de caráter individual e demais vantagens, nestas compreendidas as relativas à natureza ou ao local de trabalho e a prevista no art. 62 da Lei 8.112/1990, ou outra paga sob o mesmo fundamento, sendo excluídas:
 (...) 
6.9.	Cumpre ressaltar que a Lei 8.852/1994 dispõe sobre a aplicação dos arts. 37, incisos XI e XII (teto remuneratório) , e 39, § 1º (fixação de padrões de vencimento) , da Constituição Federal, e dá outras providências, que não estão em reexame no presente recurso.
6.10.	Já a Portaria 402/2008, do então Ministério da Previdência Social, editada em cumprimento às Leis 9.717/1998 e 10.887/2004, traz a definição de remuneração para fins de disciplinamento da reforma previdenciária decorrente da promulgação da Emenda Constitucional 41/2003, uma vez que os servidores somente podiam carrear para os proventos as rubricas sobre as quais fizessem recolhimento para o regime próprio de previdência social, entre as quais a VPNI relativa a quintos. Com a extinção do direito à incorporação de novas parcelas quintos, deixou de ser possível contribuir sobre o valor percebido a título de exercício de função de confiança.
6.11.	Quanto à alegação de que a vantagem do art. 62-A é justamente a VPNI, compreendida no conceito de remuneração, verifica-se que esse dispositivo foi incluído na Lei 8.112/1990 pela Medida Provisória 2.225/45/2001, transformando em VPNI os quintos incorporados pelos servidores, assim como estabelecendo, em seu parágrafo único, que a VPNI somente estará sujeita às revisões gerais de remuneração dos servidores públicos federais, na mesma linha do disciplinado no art. 15, § 1º, da Lei 9.527/1997.
6.12.	A Lei 13.323/2016, que reajustou a remuneração dos servidores da Câmara dos Deputados e disciplinou o pagamento de parcelas remuneratórias devidas a esses servidores, não se caracteriza como uma lei de revisão geral da remuneração dos servidores públicos federais, tal como foram as Leis 10.331/2001 e 10.697/2003.
6.13.	Em consonância com a jurisprudência do Superior Tribunal de Justiça, os quintos incorporados até a edição da Lei 9.527/1997 devem ser atualizados de acordo com os critérios adotados para a revisão geral da remuneração dos servidores públicos federais (EDcl no AgInt no RECURSO ESPECIAL 1.516.357 - RS. Relator: Min. Mauro Campbell Marques, julgado em 21/6/2018) .
6.14.	Assim, tem-se que o entendimento, adotado no julgamento de representação que levou à prolação do Acórdão 262/2011-TCU-Plenário, de relatoria do Ministro Valmir Campelo, encontra-se restrito ao exame se as Leis 11.169/2005, 11.170/2005 e 11.383/2006 concederam reajustes setoriais, com caráter de revisão geral, não cabendo sua extrapolação para balizar a aplicação de novos reajustamentos a incidir ou não sobre a VPNI.
6.15.	Registra-se que, mesmo a Lei 11.784/2008, concessiva de reestruturações de inúmeros planos de cargos e carreiras de servidores públicos federais e de aumentos remuneratórios, inclusive de militares, não foi considerada como 'lei de revisão geral de remuneração' pela Justiça Federal, in verbis (grifos acrescidos) :
ADMINISTRATIVO. SERVIDOR PÚBLICO. QUINTOS INCORPORADOS. REAJUSTE VPNI. INCORPORAÇÃO DA GRATIFICAÇÃO DE ESTÍMULO À DOCÊNCIA (GED) À VPNI. IMPOSSIBILIDADE. DIREITO À INCORPORAÇÃO DO REAJUSTE DE 3,17% SOBRE A VPNI. OBSERVADA A PRESCRIÇÃO QUINQUENAL.
 (...) 
3. Há posicionamento consolidado na jurisprudência pátria no sentido de que a desvinculação entre o valor das funções de confiança e cargos em comissão das parcelas de quintos e a transformação desta em VPNI não viola preceitos constitucionais, sendo legítima a alteração unilateral pela Administração, por intermédio de lei, desde que preservado o direito à irredutibilidade de vencimentos, previsto no art. 37, inciso V, da Constituição Federal de 1988. Assim, os aumentos dos valores dos cargos de direção ou das funções gratificadas, posteriores à incorporação dos quintos/décimos já transformados em vantagem pessoal, não podem repercutir sobre a remuneração ou proventos dos servidores.
4. No caso dos autos, o servidor já obteve os reajustes de 3,5% (três inteiros e cinco décimos por cento) e de 1% (um por cento) por força das Leis 10.331/2001 e 10.697/2003, faltando interesse de agir quanto a esse pedido. Por outro lado, a Lei 11.784/2008 não instituiu qualquer revisão geral da remuneração dos servidores públicos federais, mas, apenas, implementou nova estrutura remuneratória dos cargos integrantes da Carreira do Magistério Superior, fixando novos valores do vencimento básico, motivo pelo qual não gera direito ao reajuste da VPNI. (AC 0009474.24.2010.4.01.3801, Juiz Federal Ciro José de Andrade Arapiraca, TRF1 - Primeira Turma, e-DJF1 24/4/2019 PAG.) . 
6.16.	É entendimento do STF que o reajuste de remunerações e subsídios por lei específica tem por objeto a readequação da retribuição pecuniária devida pelo exercício de determinado cargo, ajustando-a à realidade das suas responsabilidades, atribuições e mercado de trabalho, enquanto que a revisão geral anual tem por escopo a mera recomposição do poder aquisitivo das remunerações e subsídios de todos os servidores públicos e agentes políticos de determinado ente federativo (STF, ADI 3.968/PR, Rel. Min. Luiz Fux, Tribunal Pleno, DJe 17/12/2019) .
6.17.	Dessa forma, deve-se rejeitar as alegações formuladas pela recorrente.
7.	Da divergência de entendimentos no âmbito do TCU acerca da aplicação dos reajustes conferidos pela Lei n. 13.323/2016 sobre a parcela de 'quintos'
7.1.	A Câmara dos Deputados afirma que há ocorrência de entendimentos divergentes no âmbito do TCU acerca da aplicação dos reajustes da Lei n. 13.323/2016, tendo resultado em quadro situações, quais sejam:
a. aposentadorias consideradas legais e registradas com parcelas de 'quintos/décimos' incorporados antes de 8/4/1998, porém sem determinação da retirada dos reajustes da Lei n. 13.323/2016, a exemplo dos Acórdão 410/2022-TCU-Segunda Câmara, 17.972/2021-TCU-2ª Câmara (2 aposentadorias) , 13.287/2021-TCU-2ª Câmara, 11.464/2021-TCU-2ª Câmara (5 aposentadorias) , além de diversos outros;
b. aposentadorias consideradas ilegais, em razão da incorporação de quintos entre 8/4/1998 e 4/9/2001, hipóteses em que é determinada a transformação desses 'quintos/décimos' em parcela compensatória, a ser absorvida por reajustes futuros, porém sem determinação da retirada dos reajustes da Lei n. 13.323/2016, a exemplo dos Acórdão 8392/2020-TCU-Primeira Câmara (3 aposentadorias) , 13.328/2020-TCU-2ª Câmara, 1.644/2021-TCU-1ª Câmara (3 aposentadorias) , 1.658/2021- TCU-2ª Câmara, 1.726/2021-TCU-2ª Câmara, 1.750/2021-TCU1ª Câmara (2 aposentadorias) , 5.999/2021-TCU-1ª Câmara (3 aposentadorias) , além de diversos outros;
c. aposentadorias consideradas ilegais, em razão da incorporação de 'quintos/décimos' entre 8/4/1998 e 4/9/2001, hipóteses em que é determinada a transformação desses quintos em parcela compensatória, a ser absorvida por reajustes futuros, com determinação da retirada dos reajustes da Lei n. 13.323/2016 apenas da parcela compensatória, a exemplo dos Acórdão 14835/2021-TCU-Segunda Câmara, 15.763/2021- TCU-2ª Câmara, 15.574/2021-TCU-2ª Câmara, 18.280/2021- TCU-2ª Câmara, 18.899/2021-TCU-2ª Câmara, 611/2022-TCU-2ª Câmara, além de diversos outros; ed - aposentadorias consideradas ilegais, com determinação para a retirada dos reajustes da Lei n. 13.323/2016 aplicados sobre todas as parcelas de 'quintos/décimos', a exemplo do acórdão recorrido, além de diversos outros. (destaques e sublinhados do original) 
7.2.	Sustenta, ainda, que tais situações 'vêm criando contextos que ferem a isonomia entre os atingidos pelas determinações desse e. Tribunal, pois resultam em grupos distintos entre os interessados no que tange aos reajustes sobre a VPNI com base na Lei n. 13.323/2016', motivo pelo qual 'torna-se imperiosa a necessidade de analisar a possibilidade da uniformização, no âmbito do TCU, do entendimento e da jurisprudência acerca da legalidade da aplicação dos reajustes da Lei n. 13.323/2016 incidentes sobre a VPNI prevista no art. 62-A da Lei n. 8.112/1990', considerando o disposto no art. 91 do Regimento Interno/TCU.
Análise:
7.3.	Conforme consignado nos itens 6.8 a 6.16 deste exame são irregulares os reajustes dos valores das parcelas de quintos pagos pela Câmara dos Deputados, mediante a aplicação dos índices previstos na Lei 13.323/2016, por não se tratar de lei de revisão geral da remuneração dos servidores públicos federais, sendo que a jurisprudência do Tribunal se firmou neste sentido, conforme explicitado no voto condutor do Acórdão 3045/2022-TCU-Primeira Câmara, que apreciou recurso interposto pela ora recorrente em outro processo (TC Processo 046.659/2020-0) , cujo excerto transcreve-se a seguir:
12. Com relação ao reajustamento das parcelas incorporadas, hoje transformadas em VPNI, transcrevo, adiante, os principais dispositivos de regência (destaques acrescentados) :
	(...) 
13. Pois bem, é fora de dúvida que, na dicção do art. 41 da Lei 8.112/1990, a VPNI alusiva aos antigos 'quintos/décimos' de funções comissionadas constitui 'vantagem pecuniária permanente estabelecida em lei' e, dessa forma, integra o conceito de 'remuneração'.
14. Sem embargo, o mesmo estatuto que define o termo distingue a parcela e fixa as balizas para o seu reajustamento: exclusivamente mediante revisões gerais de remuneração dos servidores públicos (parágrafo único do art. 62-A) .
15. Aqui, a aplicação do princípio da especialidade já resolve a aparente antinomia discutida nos autos: a norma que disciplina, em específico, o reajustamento da VPNI ao longo do tempo (Lei 8.112/1990) prevalece sobre a norma que dispõe, em caráter pontual e genérico, sobre o reajuste da remuneração dos servidores da Câmara dos Deputados (Lei 13.323/2006) .
16. Mas, para além disso, o fato é que a Lei 8.112/1990, estatuto jurídico do funcionalismo federal, norma de iniciativa privativa do Presidente da República, não poderia ter seus efeitos mitigados por norma de iniciativa do Poder Legislativo, caso da Lei 13.323/2016.
17. Assim, tratando-se os 'quintos/décimos' de vantagem de natureza tipicamente estatutária, há de prevalecer, na espécie, seja pela observância do princípio da especialidade, seja pela prerrogativa constitucionalmente atribuída ao Chefe do Poder Executivo para a propositura de leis que disponham sobre o regime jurídico do funcionalismo, a disciplina estabelecida no art. 62-A, parágrafo único, da Lei 8.112/1990.
18. Posto isso, de outra parte, não há como dissociar a expressão 'revisão geral de remuneração dos servidores públicos federais', fixada no estatuto, da 'revisão geral anual [da remuneração dos servidores públicos]' estabelecida na Constituição. Esta, a propósito, também de iniciativa privativa do Presidente da República, é feita 'sem distinção de índices', característica que igualmente desqualificaria, como tal, o reajuste previsto na Lei 13.323/2016, concedido apenas aos servidores da Câmara.
19. Por fim, lembro que a distinção entre 'reajuste de remunerações e subsídios por lei específica' (ou 'reajuste setorial', como denomina o recorrente) , caso da Lei 13.323/2016, e 'revisão geral de remunerações e subsídios', caso, por exemplo, da Lei 10.697/2003, foi exposta com meridiana clareza pela Suprema Corte no julgamento da ADI 3.968, cuja ementa, por seu didatismo, peço licença para transcrever parcialmente (ênfase acrescentada) :
'AÇÃO DIRETA DE INCONSTITUCIONALIDADE. ARTIGOS 2º, 5º E 9º, PARTE FINAL, DA LEI 15.512/2007 DO ESTADO DO PARANÁ. CONCESSÃO, A PAR DE ÍNDICE GERAL DE CORREÇÃO SALARIAL PARA TODAS AS CARREIRAS ESTATUTÁRIAS DO PODER EXECUTIVO, DE ÍNDICE COMPLEMENTAR VARIÁVEL, CONSIDERADA A INCIDÊNCIA DO IPCA DESDE A DATA DA CONSOLIDAÇÃO DOS PLANOS DE CARREIRA OU DE REESTRUTURAÇÃO DAS TABELAS DE VENCIMENTOS. VALIDADE. POSSIBILIDADE DE DESCONTO DOS REAJUSTES SETORIAIS POR OCASIÃO DA REVISÃO GERAL DA REMUNERAÇÃO DOS SERVIDORES. EXAURIMENTO DA EFICÁCIA DOS ARTIGOS 5º E 9º, PARTE FINAL, DA LEI 15.512/2007 DO ESTADO DO PARANÁ. PREJUDICIALIDADE. AÇÃO PARCIALMENTE CONHECIDA E, NA PARTE CONHECIDA, JULGADO IMPROCEDENTE O PEDIDO. 
1. A revisão geral anual da remuneração e subsídios dos servidores públicos e agentes políticos, cuja iniciativa legislativa é do chefe do Poder Executivo de cada ente federativo (artigo 61, § 1º, II, a, da Constituição Federal) , deve se dar na mesma data para todos e sem distinção de índices (artigo 37, X, da Constituição Federal) . 
2. O reajuste de remunerações e subsídios por lei específica tem por objeto a readequação da retribuição pecuniária devida pelo exercício de determinado cargo, ajustando-a à realidade das suas responsabilidades, atribuições e mercado de trabalho, enquanto que a revisão geral anual tem por escopo a mera recomposição do poder aquisitivo das remunerações e subsídios de todos os servidores públicos e agentes políticos de determinado ente federativo. 
3. A revisão geral anual sem distinção de índices não impede que determinadas categorias recebam efetivamente revisão diferenciada de outras, caso essa diferenciação reflita reajustes anteriores, de forma a evitar o desvirtuamento dos reajustes setoriais e a necessidade de redução do índice de revisão, em prejuízo das categorias funcionais que não tiveram qualquer aumento salarial. Precedente: ADI 2.726, Rel. Min. Maurício Corrêa, Plenário, DJ de 29/8/2003' (Tribunal Pleno; relator Min. Luiz Fux; julgada em 29/11/2019) .
20. Não há, pois, o que reparar na decisão recorrida.
7.4.	Nessa mesma linha são os seguintes julgados que apreciaram outros recursos interpostos pela ora recorrente em matéria análoga: Acórdãos 2511, 2734, 3223, 3219, 3348, 4188 e 4492, todos da c. 1ª Câmara de 2022.
7.5.	Assim, entende-se que a jurisprudência do Tribunal já é harmônica em relação à impossibilidade de reajuste de VPNI de quintos pela Lei 13.323/2016, de modo que devem ser rejeitadas as alegações da recorrente, pois quaisquer pagamentos de reajustamento das parcelas incorporadas pelo referido diploma legal são irregulares independente do desfecho que o ato concessório de aposentadoria tenha tido na Corte de Contas Federal, cabendo ao próprio órgão de origem ajustar tais situações, evitando tratamento discrepante entre os interessados, e, se for o caso, editar novos atos concessórios e submetê-los novamente à apreciação do Tribunal.
8. Da função comissionada de consultor legislativo da Câmara dos Deputados
8.1.	A recorrente aduz que a função de consultor legislativo da Câmara dos Deputados caracteriza-se como cargo de provimento em comissão, não se confundindo com o cargo de provimento efetivo de analista legislativo/consultoria, exercido pelo Sr. Ricardo José Pereira Rodrigues, com base em extenso arrazoado de 33 páginas (peça 20) .
Análise:
8.2.	A questão acerca de ser ou não inerente a função de consultor legislativo da Câmara dos Deputados foi amplamente discutido no exame de outro recurso interposto pela Câmara dos Deputados nos autos do TC Processo 009.246/2021-5, sendo que, por meio do Acórdão 18836/2021-TCU-Segunda Câmara, foi deliberado que tal função é cargo de provimento em comissão, ou seja, apta para incorporação de parcelas de quintos nas situações permitidas pela legislação pátria, diferentemente do que ocorre no âmbito do Senado Federal, cujo entendimento é de que, de fato, se trata de função inerente, portanto, imprópria para incorporação de parcelas de quintos. 
8.3.	A propósito, convém trazer à baila excerto da análise do auditor-instrutor, que teve anuência do d. MPTCU, que prevaleceu na apreciação da referida matéria, sendo que o Diretor da 2ª DT, acompanhado pelo Secretário da Serur, havia divergido do entendimento expresso por ele, mas o Sr. Ministro-Relator e c. 2ª Câmara não acompanharam a divergência, prevalecendo o seguinte entendimento:
7.2. Observa-se que o entendimento da recorrente está de acordo com a jurisprudência mais abalizada deste Tribunal. Isso porque a natureza jurídica do cargo de consultor legislativo da Câmara do Deputados não se confunde com a de consultor jurídico do Senado Federal, esta última inerente ao cargo de provimento efetivo. De fato, colhe-se da jurisprudência selecionada do TCU, com arrimo no Acórdão 5682/2014-TCU-Primeira Câmara, o seguinte enunciado:
A função comissionada de consultor legislativo da Câmara dos Deputados não constitui vantagem permanente nem integra necessariamente a remuneração dos consultores legislativos, não tendo direito à sua percepção o servidor cedido, designado para outra função, nomeado para cargo em comissão, licenciado ou afastado, podendo retornar à função comissionada de origem, na ocorrência de vaga (grifos acrescidos) .
7.3. No mesmo diapasão, destaca-se o seguinte excerto de parecer do Parquet especializado desta Corte de Contas, por ocasião da apreciação do TC Processo 009.723/2003-9 (Acórdão 1800/2006-TCU-Primeira Câmara:
Também são pertinentes as conclusões da Serur no sentido de que a função comissionada não constitui vantagem permanente do cargo de consultor legislativo (fls. 215/6, itens 12/4) .
A respeito, o artigo 7º, § 2º, da Resolução 48/1993, emanada da Câmara dos Deputados (cópia anexa à contracapa) , prevê, entre outras situações, que o consultor ou o assessor legislativo afastado na hipótese do artigo 93 da Lei 8.112/1990, ou seja, cedido, poderá, a qualquer tempo, tornar à função comissionada de origem, na ocorrência de vaga (fls. 68/9) . Nessa ordem de idéias, é de se concluir que, se a designação para o exercício da função comissionada está condicionada à existência de vaga, a vantagem não tem caráter permanente.
Sobre o assunto, no abalizado escólio de Hely Lopes Meirelles, 'vantagens irretiráveis do servidor só são as partes que já foram adquiridas pelo desempenho efetivo da função (pro labore facto) , ou pelo transcurso do tempo de serviço (pro labore temporis) , nunca, porém, as que dependem de um trabalho a ser feito (pro labore faciendo) ou de um serviço a ser prestado em determinadas condições (ex facto officci) , ou em razão de anormalidade do serviço (propter laborem) , ou, finalmente, em razão de condições individuais do servidor (propter personam) ' (in 'Direito Administrativo Brasileiro'. São Paulo: Malheiros, 2000. 25ª ed. atual. p. 435, destaque não é do original) . No caso, a percepção da função comissionada de Consultor Legislativo - Área 18, FC-07, que ocupava na Câmara dos Deputados (fl. 24) , somente poderia ter perdurado no período de efetivo exercício das atribuições inerentes à aludida função. Uma vez cedido o servidor, deixou de ter amparo legal o pagamento da vantagem vertente. (...) 
Ainda em desfavor da tese de que a função comissionada integraria a remuneração do cargo de consultor, em caráter permanente, cabe ter presente o disposto no artigo 27 da Resolução 21/1992 da Câmara dos Deputados, por meio da qual foi criada a Carreira Especialista em Atividades de Apoio Legislativo (cópia anexa à contracapa) . Reza o mencionado preceito que:
'Art. 27. Obedecido o disposto no art. 13 desta Resolução, é assegurado ao servidor posicionado no Nível IV o acréscimo de remuneração correspondente ao FC-7, em decorrência do exercício efetivo de tarefas de consultoria, supervisão, planejamento ou instrutoria, aplicando-se o artigo 62, § 2º, da Lei 8.112, de 11 de dezembro de 1990.
Parágrafo único. Excluem-se do disposto neste artigo os servidores no exercício de função comissionada ou de cargo em comissão.'
Na redação vigente à época, o artigo 62 da Lei 8.112/1990 previa que, ao servidor investido em função de direção, chefia ou assessoramento, era devida uma gratificação pelo seu exercício, gratificação esta que se incorporava à remuneração do servidor e integrava o provento da aposentadoria, na proporção de 1/5 por ano de exercício na função de direção, chefia ou assessoramento, até o limite de 5 quintos. Tem-se, portanto, que a natureza jurídica do acréscimo remuneratório correspondente ao FC-7 é, de fato, de função comissionada, e não de vantagem permanente, tanto que o exercício efetivo de tarefas de consultoria legitimava a incorporação de quintos, à época em que o ordenamento pátrio assim permitia.
Este Tribunal deve estar atento ao fato de que, por imperativo lógico, o regime jurídico dos consultores legislativos não pode, a um só tempo, albergar a tese de função comissionada para fins de incorporação de quintos e de vantagem de caráter permanente para fins de continuidade da percepção por servidores eventualmente cedidos ou após a aposentadoria.
	(...) 
7.4. É no mesmo sentido o entendimento do ministro Walton Alencar Rodrigues, por ocasião da apreciação do TC Processo 003.545/2014-8 (Acórdão 5682/2014-TCU-Primeira Câmara) :
Especificamente quanto ao benefício instituído por Antônio Henrique Loureiro Abranches, não assiste razão à sua beneficiária, Senhora Elsa Helena Buadas Wibmer, quando alega que a função comissionada de consultor legislativo seria permanente e inerente ao cargo. 
O artigo 7º, §2º, da Resolução 48/1993, da Câmara dos Deputados, dispõe que o consultor designado para cargo em comissão, licenciado ou afastado poderá retornar à função comissionada de origem, na ocorrência de vaga. 
Por conseguinte, o consultor legislativo cedido a outro órgão não tem o direito à percepção da função comissionada que exerce na Assessoria Legislativa e mesmo quando de seu retorno não há a garantia de acesso à função. (grifos acrescidos) .
7.5. Nessa ordem de ideias, entende-se que a função de consultor legislativo da Câmara dos Deputados é cargo de provimento em comissão e, por via de consequência, está correta a incorporação de 10/10 de FC-7, pela Sra. Kátia de Carvalho, eis que exercida no período de 25/4/1991 a 22/4/1996 (ato de peça 4) .
8.4.	Assim, o Sr. Ricardo José Pereira Rodrigues, da mesma forma, faz jus à incorporação de parcelas de quintos referentes às funções exercidas de Consultor Legislativo (FC-07) e Diretor da Consultoria Legislativa (FC-08) , devendo tornar-se, portanto, sem efeito o subitem 9.2.2 da deliberação recorrida.
8.5.	Na peça 20 constam ainda ponderações acerca da contagem de tempo residual por parte do Sr. Ricardo José Pereira Rodrigues, conforme o quadro de funções exercidas a seguir:

8.6.	A recorrente pondera que 'a incorporação de 4/10 de FC-07 ocorreu por função exercida no período de 8/3/1994 a 7/3/1995, razão pela qual seria regular, uma vez que ocorreu antes de 8/4/1998', sendo que 'a incorporação de 2/10 de FC-07, no período de 7/8/1999 a 5/8/2000, e 2/10 de FC-08, no período de 6/8/2000 a 5/8/2001, por terem ocorrido com base em funções exercidas exclusivamente entre 8/4/1998 a 4/9/2001, estariam sujeitas à conversão em parcela compensatória, a ser absorvida por reajustes futuros, nos termos da decisão do Supremo Tribunal Federal no RE 638.115/CE'.
8.7.	Sustenta, ainda, a recorrente que 'o exercício da função comissionada de Consultor Legislativo - Área XIX, nos períodos de 7/3/1996 a 31/8/1996 (178 dias) e 1/2/1999 a 6/8/1999 (187 dias) , permitiu inicialmente a incorporação de 1/5 de FC-07, isso em conformidade com o entendimento desse e. Tribunal no subitem 9.2 do Acórdão 2248/2005-TCU-Plenário', mas 'nos termos do art. 5º da Lei n. 9.624/1998, bem como no entendimento do TCU, dos 2/10 de FC-07 inicialmente deferidos, o servidor faz jus à incorporação de 1/10 de FC-04 (sic) , com base na utilização de período residual, sendo que o 1/10 restante está sujeito à conversão em parcela compensatória, a ser absorvida por reajustes futuros'.
8.8.	Em relação às referidas ponderações de tempo residual de função do Sr. Ricardo José Pereira Rodrigues, cabe mencionar que se aplica ao caso o mesmo entendimento expresso nos itens 5.8 a 5.16 deste exame referente à servidora Mônica Correa Xavier, ou seja, não é o caso de dar provimento parcial ao recurso interposto pelo órgão de origem em relação à tal questão, podendo emitir novo ato de concessão para o servidor se houver interesse do aposentado em incorporar a parcela de 1/10 de FC-07 com a utilização de tempo residual. Nessa hipótese, não é possível a utilização do mesmo período para a percepção de 1/10 sob a forma de parcela compensatória, sendo que no período entre 8/4/1998 a 4/9/2001 deve se seguir o que foi decidido pelo Supremo Tribunal Federal no RE 638.115.
8.9.	Nesse contexto, deve-se dar provimento ao recurso da recorrente para reconhecer tão-somente, no tocante ao servidor Ricardo José Pereira Rodrigues, que é comissionada a função de consultor legislativo da Câmara dos Deputados, de modo que o referido servidor faz jus à incorporação de parcelas de quintos das funções que exerceu em conformidade com legislação vigente nos respectivos períodos de exercício. 
CONCLUSÃO
9.	       Da análise de mérito, conclui-se que:
a)	é possível a incorporação de quintos com contagem de tempo residual, apurado em 10/11/1997, até 8/4/1998, com amparo no art. 5º da Lei 9.624/1998, mas de somente um décimo se a exigência de exercício de função de confiança por doze meses vier a ser satisfeita após essa data-limite, seja pela servidora Mônica Correa Xavier, seja pelo servidor Ricardo José Pereira Rodrigues;
b)	são irregulares os reajustes dos valores das parcelas de quintos pagos pela Câmara dos Deputados, mediante a aplicação dos índices previstos na Lei 13.323/2016, por não se tratar de lei de revisão geral da remuneração dos servidores públicos federais; 
c) não há necessidade de instaurar incidente de uniformização de jurisprudência para tratar de questão relativa ao reajuste de VPNI de quintos pela Lei 13.323/2016; e
d) é comissionada a função de consultor legislativo da Câmara dos Deputados, sendo que não se trata, portanto, de vantagem inerente ao cargo ocupado pelo servidor Ricardo José Pereira Rodrigues.
9.1.	Por conseguinte, deve-se dar provimento parcial ao presente recurso.
PROPOSTA DE ENCAMINHAMENTO
10.	Ante o exposto, submetem-se os autos à consideração superior, propondo-se, com fundamento no art. 48 da Lei 8.443/1992:
a)	conhecer do recurso e, no mérito, dar-lhe provimento, de modo a tornar sem efeito o subitem 9.2.2. do  Acórdão 1122/2022-TCU-Primeira Câmara;
b) orientar à Câmara dos Deputados que adote, no caso do Sr. Ricardo José Pereira Rodrigues (101.***.***-34) , o mesmo procedimento fixado no subitem 9.2.1 da deliberação recorrida em relação à Sra. Mônica Correa Xavier  (238.***.***-87) ;
c)	informar à recorrente e demais interessados do acórdão a ser proferido, destacando que o relatório e o voto que o fundamentam podem ser acessados por meio do endereço eletrônico www.tcu.gov.br/acordaos."
	É o relatório.

não há.

Não atuou.

PEDIDO DE REEXAME EM REPRESENTAÇÃO. CÂMARA DOS DEPUTADOS. INCORPORAÇÃO DE QUINTOS REFERENTES A FUNÇÕES COMISSIONADAS EXERCIDAS EM PERÍODOS POSTERIORES À VIGÊNCIA DA LEI 9.624/1998. REAJUSTE INDEVIDO DE QUINTOS, PAGOS SOB A FORMA DE VPNI. INCORPORAÇÃO, A TÍTULO DE QUINTOS, DE VANTAGEM INERENTE AO CARGO OCUPADO. CONHECIMENTO. PROCEDÊNCIA. DETERMINAÇÕES. PROVIMENTO PARCIAL.

REPRESENTAÇÃO (REPR)

Unidade de Auditoria Especializada em Pessoal (AudPessoal).

Cuidam os autos de representação autuada pela antiga Secretaria de Fiscalização de Pessoal (Sefip) em cumprimento ao Acórdão 4154/2019-TCU-Primeira Câmara (relator: Ministro Benjamin Zymler) , que tratou de atos de aposentadoria emitidos no âmbito da Câmara dos Deputados para fins de registro.
Naquela decisão, o Tribunal julgou prejudicados os referidos atos, mas determinou à unidade técnica que examinasse a legitimidade das parcelas que vinham sendo pagas a título de "quintos" aos servidores Ricardo José Pereira Rodrigues e Mônica Correa Xavier, a fim de que fossem adotadas as providências cabíveis.
Em cumprimento à determinação, foi instaurado o presente processo, apreciado pelo Acórdão 1122/2022-TCU-Primeira Câmara (relator: Ministro Benjamin Zymler) , com o seguinte teor:
"9.1. conhecer da presente representação para, no mérito, considerá-la procedente; 
9.2. determinar à Câmara dos Deputados que: 
9.2.1. no prazo de 30 (trinta) dias, mediante prévia instauração de processo administrativo, assegurando-se à Sra. Mônica Correa Xavier (238.547.821-87) o exercício do direito ao contraditório e à ampla defesa, adote as providências pertinentes no sentido de: i) corrigir os 'quintos' incorporados à remuneração da interessada, excluindo reajustes que não decorram de revisão geral de remuneração do funcionalismo federal, desde a edição da Lei 9.527/1997, para as parcelas até então incorporadas e convertidas em VPNI; e ii) promova o destaque dos 'quintos' incorporados em decorrência do exercício de função comissionada posteriormente a 8/4/1998 até 4/9/2001, transformando-os em parcela compensatória a ser absorvida por quaisquer reajustes futuros, conforme decidido pelo STF no Recurso Extraordinário 638.115; 
9.2.2. no prazo de 30 (trinta) dias, mediante prévia instauração de processo administrativo, assegurando-se ao Sr. Ricardo José Pereira Rodrigues (101.216.924-34) o exercício do direito ao contraditório e à ampla defesa, adote as providências pertinentes no sentido de excluir as rubricas referentes a 'quintos' incorporados na remuneração do interessado, por se tratar de vantagem inerente ao cargo ocupado;
 (...) "
Inconformada com a decisão adotada pelo TCU, a Câmara dos Deputados interpôs o presente pedido de reexame.
A Secretaria de Recursos (Serur) , atual Unidade de Auditoria Especializada em Recursos (AudRecursos) , propõe seu provimento parcial, com base nas seguintes conclusões:
é possível a incorporação de quintos com contagem de tempo residual, apurado em 10/11/1997, até 8/4/1998, com amparo no art. 5º da Lei 9.624/1998, mas de somente um décimo se a exigência de exercício de função de confiança por doze meses vier a ser satisfeita após essa data-limite, seja pela servidora Mônica Correa Xavier, seja pelo servidor Ricardo José Pereira Rodrigues;
são irregulares os reajustes dos valores das parcelas de quintos pagos pela Câmara dos Deputados, mediante a aplicação dos índices previstos na Lei 13.326/2016, por não se tratar de lei de revisão geral da remuneração dos servidores públicos federais;
não há necessidade de instaurar incidente de uniformização de jurisprudência para tratar de questão relativa ao reajuste de VPNI de quintos pela Lei 13.323/2016; e
é comissionada a função de consultor legislativo da Câmara dos Deputados, sendo que não se trata, portanto, de vantagem inerente ao cargo ocupado pelo servidor Ricardo José Pereira Rodrigues.
Passo a decidir.
II
A Sra. Mônica Correa Xavier, analista legislativa, teve sua aposentadoria concedida em 5/2/2018, sendo o ato inicial encaminhado a esta Corte em 15/10/2018 (39861/2018) . Diante da informação sobre a reversão da aposentadoria a pedido da interessada, em 8/10/2018, considerou-se o ato prejudicado por perda de objeto.
Todavia, durante a análise do ato, verificou-se que a servidora havia incorporado parcela de "quintos" em decorrência do exercício de funções comissionadas em períodos posteriores à definitiva extinção do instituto, ocorrida em 8/4/1998, após a publicação da Lei 9.624/1998, sem amparo por decisão judicial transitada em julgado.
Por conseguinte, nos termos da modulação definida pelo Supremo Tribunal Federal (STF) no RE 638.115, foi determinado à Câmara dos Deputados, mediante o acórdão recorrido, que promovesse o destaque dos "quintos" referentes a esse período, transformando-os em parcela compensatória.
No pedido de reexame, a recorrente alega que seria possível a utilização de contagem de tempo residual existente em 10/11/1997 para a concessão de quintos à servidora, com amparo na Lei 9.624/1998.
Com base nessa regra, requereu, portanto, o reexame do acórdão contestado, para que seja reconhecida a legalidade da incorporação de 1/10 de FC-04 e da VPNI decorrente da incorporação da parcela restante, por ter sido fundada na utilização de tempo residual.
A jurisprudência desta Corte é consolidada no sentido de que o tempo residual de exercício de funções comissionadas não empregado, até 10/11/1997, na incorporação de frações, pode ser utilizado para a incorporação da próxima parcela de décimo, até que o servidor complete o interstício de doze meses, conforme disposto no art. 5º da Lei 9.624/1998:
"Art. 5º Fica resguardado o direito à percepção dos décimos já incorporados, bem como o cômputo do tempo de serviço residual para a concessão da próxima parcela, até 10 de novembro de 1997, observandose o prazo exigido para a concessão da primeira fração estabelecido pela legislação vigente à época."
Situações similares já foram abordadas em outras decisões, a exemplo do Acórdão 7301/2022-TCU-Primeira Câmara e 2.814/2023-1ª Câmara, ambos de minha relatoria. Neste caso concreto, observo que a servidora possuía tempo residual de exercício de função comissionada (de 26/8/1997 a 25/8/1998) equivalente, em 10/11/1997, a 2 meses e 16 dias. Portanto, até 8/4/1998, nos termos do art. 5º da Lei 9.624/1998, não faria jus à incorporação de mais uma parcela de um quinto, uma vez que não teria completado o interstício de doze meses, tendo direito à incorporação apenas da parcela de um décimo.
Por outro lado, o acórdão recorrido foi elaborado com texto genérico que abordou a concessão de "quintos" no período de 8/4/1998 a 4/9/2001 como vantagem irregular, a ser transformada em parcela compensatória a ser absorvida por reajustes futuros, sem mencionar que teriam sido consideradas ilegais todas as frações incorporadas, não sendo o caso de dar provimento ao recurso.
No entanto, cabe esclarecer à Câmara dos Deputados, com relação ao item 9.2.1 do Acórdão 1122/2022-TCU-Primeira Câmara, que a suspensão de pagamentos à servidora Mônica Correa Xavier, no que se refere à incorporação do tempo residual de exercício da FC-04 no período de 26/8/1997 a 25/8/1998, alcança apenas a parcela de décimos incorporados além do limite de um décimo, previsto no art. 5º da Lei 9.624/1998, sendo as demais incorporações transformadas em parcela compensatória.
III
Por meio de consulta aos sistemas informatizados desta Corte, o relator a quo evidenciou que as rubricas relativas aos "quintos" pagas à Sra. Mônica Correa Xavier vinham sofrendo majoração ilegal desde a sua efetiva incorporação, diante do reajuste da remuneração dos servidores da Câmara dos Deputados em planos de carreira específicos.
A Câmara dos Deputados questiona essa posição, por entender que o reajuste geral ou setorial com conteúdo de revisão geral já teria sido "amplamente discutido e objeto de inúmeros debates, tendo se chegado à conclusão de que a VPNI sofre reajustes setoriais, com caráter de revisão geral" (peça 19, p. 9) .
A jurisprudência recente do TCU, firmada a partir do Acórdão 11833/2020-TCU-Primeira Câmara, confirmado pelo Acórdão 3223/2020-TCU-Plenário, ambos relatados pelo Ministro Vital do Rêgo, é sólida quanto ao entendimento de que a Lei 13.323/2016 não se caracteriza como lei de revisão geral da remuneração dos servidores públicos federais e, assim, não autoriza a atualização da VPNI, nos termos do art. 15, § 1º, da Lei 9.527/1997.
No recente Acórdão 2719/2022-TCU-Plenário (Ministro Antônio Anastasia) , esta Corte, em conformidade com a jurisprudência do STF (ADI 3.538/RS, ADI 3.840/RR, ADI 3.782/RJ, RE 638.115/CE, entre outros) , expediu determinação para que a Câmara dos Deputados providencie, em todos os casos, o destaque do valor correspondente aos reajustes incidentes sobre a VPNI derivada de quintos/décimos de funções comissionadas, desde a vigência da Lei 13.323/2016, sujeitando-o à absorção por quaisquer reajustes remuneratórios posteriores a 23/10/2020, data de publicação do referido Acórdão 11833/2020-TCU-Primeira Câmara.
Nesse sentido, a implementação do comando contido no subitem 9.2.1. do acórdão recorrido deverá ser feita observando a metodologia descrita no referido precedente, com menção, ainda, à Lei 12.777/2012, que igualmente reajustou somente a remuneração dos servidores da Câmara dos Deputados.
IV
O Sr. Ricardo José Pereira Rodrigues, por sua vez, teve sua aposentadoria concedida em 11/12/2017, sendo o ato inicial encaminhado a esta Corte em 22/5/2018 (2172/2018) . Diante da informação sobre a reversão da aposentadoria a pedido do interessado, em 6/11/2018, o ato foi considerado prejudicado por perda de objeto.
Por ocasião do acórdão recorrido, a despeito de também ter havido a incorporação de "quintos" em período posterior à edição da Lei 9.624/1998, extraiu-se dos autos que o servidor é ocupante de cargo de Consultor Legislativo.
Desse modo, observou o relator a quo que "a função comissionada por ele exercida era inerente ao cargo ocupado, e não remuneração pelo efetivo exercício de um cargo em comissão ou função de confiança" e que "a FC dos consultores legislativos da Câmara dos Deputados, a despeito de seu nomen iuris, é parcela inerente ao cargo efetivo desses servidores, circunstância que afasta por completo a hipótese de incorporação de 'quintos' envolvendo a vantagem".
Assim, entendeu-se que os "quintos" incorporados pelo interessado, posteriormente convertidos em VPNI, originaram-se do exercício de função comissionada destinada à consultoria legislativa, sendo, portanto, indevida a incorporação da referida parcela, por se tratar, efetivamente, de retribuição pelo exercício do cargo efetivo, e não, propriamente, de vantagem destinada ao pagamento de função de confiança.
A Câmara dos Deputados, por outro lado, aduz que a função de consultor legislativo em questão se caracteriza como cargo de provimento em comissão, não se confundindo com o cargo de provimento efetivo de analista legislativo/consultoria, que seria exercido pelo servidor.
Quanto a esse ponto, a Serur destaca que a questão acerca de ser ou não inerente a função de consultor legislativo da Câmara dos Deputados foi amplamente discutida no Acórdão 18836/2021-TCU-Segunda Câmara (Ministro Bruno Dantas) , ocasião em que foi deliberado que: (i) a função comissionada de consultor legislativo da Câmara dos Deputados não constitui vantagem permanente nem integra necessariamente a remuneração dos consultores legislativos; (ii) diferentemente, no  Senado Federal, o entendimento é de que se trata de função inerente ao cargo de provimento efetivo, portanto, imprópria para incorporação de parcelas de quintos.
Por conseguinte, uma vez que tal função ocupada pelo Sr. Ricardo José Pereira Rodrigues é cargo de provimento em comissão, são pertinentes a conclusão da Serur no sentido de que o servidor faz jus à incorporação de parcelas de quintos nas situações permitidas pela legislação pátria.
Em razão disso, dou provimento ao recurso para tornar sem efeito o item 9.2.2 do Acórdão 1122/2022-TCU-Primeira Câmara.
Por fim, registro, quanto ao pedido da Câmara dos Deputados para que seja examinada a possibilidade de instaurar incidente de uniformização de jurisprudência sobre o tema, não ser o caso de adotar esse procedimento, haja vista que a determinação mencionada no item 19 deste Voto, referente ao Acórdão 2719/2022-TCU-Plenário, já buscou corrigir o problema relativamente a todos os servidores e inativos do órgão.
Ante o exposto, VOTO no sentido de que o Tribunal adote a minuta de acórdão que submeto à deliberação deste Colegiado.
TCU, Sala das Sessões, em 9 de maio de 2023.
JORGE OLIVEIRA 
Relator